臺灣臺北地方法院民事判決　九十年度訴字第三二七八號
　　原　　　告　端儀營造工程有限公司
　　法定代理人　丙○○
　　被　　　告　台北市政府環境保護局
　　法定代理人　乙○○
　　訴訟代理人　甲○○
右當事人間損害賠償事件，本院判決如左：
    主    文
原告之訴及假執行之聲請均駁回。
訴訟費用由原告負擔。
    事    實
甲、原告方面：
壹、聲明：
貳、陳述：
一、原告承包被告之工程，系爭工程承攬金額二千四百三十萬元，依據被告出之投標
    須知補充說明第八條規定，保證金為決標之百分之十五，原告承攬時即向被告繳
    納三百六十四萬五千元，且為無息，又依被告之工程投標須知第九條之四規定，
    卜項保證金俟全部工程完成百分之二十五、五十、七十五時無息發還相同比數，
    俟全部完工，經正式驗收合格後，無息發還餘額，換言之，系爭工程正式驗收合
    格後，被告始願發還最後剩餘之百分之二十五即九十一萬二一千二百五十元，因
    被告遲延四百零四天才正式驗收，是項履約保證金九十一萬一千二百五十元，因
    而被延宕四百零四天發還。依當時審計法施行細則第六十三條規定：「....  完
    工後應立即辦理驗收，除特殊原因外，不得超過三十日....  」，又依據行政院
    頒訂「各機關辦理公有建築物作業要點」第四十二條規定「主辦機關應於工程竣
    工後三十日內派員會同設計單位進行初驗，工程初驗合格後，主辦機關應於三十
    日內辦理正式驗收、其有特殊情形者，應簽請主辦機關首長核准，但最遲不得超
    過四十五日。」，台北市政府亦以此規定於「台北市政府機關營繕工程驗收作業
    要點」；以上是法令，為強制性規定須遵守法令，驗收結案，公共工程竣工後就
    是三十日內辦理初驗，再三十日內完成正式驗收，是有特殊理由簽准後，也不得
    超過四十五天，台北市政府對正式驗收結案等期限，付款規定，在八十八年七月
    二十三日以府工一字第八八０二三二一七００號函通告各所屬機關，其中說明三
    十二，制式規定正式驗收合格次日起十日內結案，付清尾款。
二、系爭工程於八十八年一月十二日呈報竣工，被告廢弛職務至八十九年二月二十九
    日才正式驗收，又遲至八十九年四月三十日才辦理結算結案，通知原告開立尾款
    七十三萬四千五百五十八元之發票。以上觀之自八十八年一月十二日竣工，至八
    十九年四月三十日結案，開立發票為四百七十四天，應扣附法定初驗三十天，正
    式驗收三十天，及驗收合格次日起十天內開立發票，計被告遲延四百零四天，原
    告被延宕履約保證金九十一萬一千二百五十元及工程尾款七百二十四四千五百五
    十八元，共八百十五萬五千八百零八元，依法定利率年息百分之五計算，被告應
    賠償四十五萬一千三百六十元之遲延給付原告之利息損失。
三、建築法第七十條規定，呈報竣工即可申領使用執照，又第七十三條規定未領取使
    用執照不得使用，原告承攬項應領照部分極少，當時結案被告簽准暫押款保留十
    萬元，並由監造單位中興工程顧問社達成協調委由第四標承商新發營造統籌申辦
    ，被告稱已掛號建管處核照中，但事後知悉，被告非但未於八十九年四月十三日
    協調申領掛號，迄今竣工二年餘尚未合法使用執照，更公然違法違規在未取得使
    用執照，公然使用中，被告之怠忽職責，豈有使用執照竣工二年餘尚未取得，且
    公然違法使用，既已違法使用，再對原告之暫押款扣留不予發還已失去暫押款之
    意義，原告請求發還該暫押款十萬元，若新發營造申辦使用執照所花生費用須由
    原告比例分攤，原告經被告通知隨即繳納，更何況原告尚有工程保固金在於被告
    手中，無法如期領照，又無限期扣留暫押款，顯見不合理，原告主張應退還該暫
    押款十萬元。
參、證據：提出投標須知補充說明、台北市政府八十八年七月二十三日府工一字第八
    八０二三二一七００號通令函影本、工程驗收證明書、竣工計價單、被告八十九
    年四月十三日之簽呈影本、台北市政府處九十年六月二十二日函影本等件為證。
乙、被告方面：
壹、聲明：
貳、陳述：
一、原告以被告逾期驗收致受有損害，請求法定遲延利息，按利息之債，為原本債權
    之變形，對於原本債權具有從屬性，準此，原告所得請求之利息，係被告遲延給
    付工程款，其性質上具有損害賠償之性質，按民法第五百十四條第二項一年時效
    規定，自八十九年四月三十日結案起，原告所受損害已發生，詎原告遲至九十年
    七月二日始提起本件訴訟，已逾一年時效。
二、原告之請求權基礎為民法債篇之「受領遲延」。查系爭工程係由原告所承攬，按
    其性質為工作物承攬契約，又人攬之定作人是否有工作物受領義務，不論學說抑
    或實務均認為，除非法有明文規定者如民法第三百六十七條承攬契約之定作件人
    並無工作受領之義務存在，準此，原告所主張之受領遲延僅得按民法債篇受領遲
    延之規定請求之。
三、按民法第二百三十四條規定，所謂債權人之「遲延責任」並非因受領遲延，而債
    權人需負擔遲延之損害賠償責任，或債務人得具以解除契約，債權人雖受領遲延
    ，債務人之債務仍存在，僅債務人之責任消極減免，被告即定作人，並未有受領
    遲延，退萬步言之，縱有受領遲延者，依前揭說明，被告僅負遲延責任，非謂原
    告得請求法定遲延利息。續就山豬窟垃圾衛生掩埋場第五標工程（雜項工程），
    開工、驗收及變更設計工程之時序，條例如後：
    １八十六年十月六日開工，工期一百二十天，預定八十七年三月十二日完工。
    ２八十六年十二月二十二日辦理變更設計現會勘。
    ３八十七年八月二十八日與原告辦理第一次議價。
    ４八十七年九月十八日與原告辦理第二次議價。
    ５八十七年十二月四日與原告辦理第三次議價。
    ６八十七年十二月十八日與原辦理第四次議價。
    ７被告機關向市長陳報展延工期二百八十五天。
    ８八十八年一月十二日竣工。
    ９八十八年二月八日至三月二十日辦理初驗。
    10八十八年四月十九日至八十八年五月七日辦理初驗之複驗。
    11八十八年九月十五日與原告辦理第五次議價。
    12八十九年一月十四日至八十九年一月二十七日辦理正驗。
    13八十九年二月二十九日至八十九年三月三日辦理正驗之複驗。
    14八十九年四月三十日結案。
四、審計法施行細則及台北市政府所屬各機關工程施工驗收作業程序（驗收作業程序
    ）所定開始辦理驗收期間，需以無特殊事由為前提。
（一）按山豬窟垃圾衛生掩埋場第五標工程（雜項工程）工程合約之施工說明書總則
      第三十五條規定，承造人即原告除應遵守本工程合約外，另亦需恪遵相關法令
      ，依此，審計法施行細則、驗收作業程序，兩造均係嚴格遵守。查審計法施行
      細則第六十三條（現已刪除）及驗收作業程序第二十七條，均規定如有特殊情
      形者，得簽請主辦機關首長核准，即得不受完工後三十日內開始辦理初驗之限
      制，是則經變更設計後，加契約以外之新增工作項目者，是為特殊情形，得不
      受驗收作業程序第二十七條三十日之限制。
（二）次系爭合約第六條強調，「甲方（即被告）對本工程有隨時變更計畫及增減工
      程數量之權，乙方（即原告）不得異議。....  有新增項目時，得由雙方協議
      合理單價，但不得以新項目單價未議妥而停工」。第四條第五款約定，「如因
      『變更設計』增加工程數量或項目應俟甲方（即被告）完成法定程序後始得估
      驗....。」系爭合約施工說明書總則第十五條亦說明：「本工程如因....  變
      更設計.... 影響部分或整個工程之進行時，工程司應按實際情形.... 展延工
      期。」再系爭工程投標須知補充說明第十條，對於因施工中變更設計延誤工期
      ，承商不得要求賠償，依此得證，被告有權按實際之需要變更設計，展延工期
      ，順延驗收期日，被告亦非得以遲延之理由，請求賠償。
（三）八十六年十二月二十二日現場會勘，與會單位及中興工程顧問股份有限公司均
      認為，為使污水中之污泥得以沈澱，需於抽水井前增乙作沈泥沈，為配合福德
      坑垃圾衛生掩埋場復育計劃，原擬設置之溝泥槽將不再使用，另行規劃乙作溝
      泥傾洩槽，為使位於山豬窟掩埋場內之福德正神廟與場區有所區隔，設置專設
      步道並佈置欄杆，為使清卸後之垃圾車離場時不挾帶污泥，設置洗胎溝，為避
      免外界車輛或人員侵入場區，並考量南深路行車安全，場區週界加設圍籬。山
      豬窟垃圾衛生掩埋場第五標工程（雜項工程）由原告以總價二千四百三十萬元
      得標承件系爭工程，被告機關認為原設計不符合要求時，乃邀請原告參變更設
      計之會勘。原工程既由原告承攬施作，被告機關未免變更設計，再次招標延宕
      工程完工之時程，故新增加之項目以與原議價方式，委請原告施作，惟八十七
      年八月二十八日起，總計辦理五次議價，至八十八年九月十五日始議價完成。
      徵諸前揭系爭合約及施工總說明書總則之規定，被告有權變更設計則變更設計
      後，既經議價程序再次委由原告就新增項目施工，準此，系爭合約第四條第五
      款規定，估驗程序勢將順延，且歷次變更設計之會議，被告均請原告參與，原
      告怎得辯稱，變更設計係不當之行為呢？再者，原告每每於準備書戕中以不當
      言詞辱公務員違法，對於承辦公務員人格造成嚴重傷害。
（四）原告誆稱變更設計與原工程竣工驗收，係屬兩事，以此推論，變更設計工程不
      適用原工程合約，此論點完全背離工程實務。查變更設計乃就原工程之設計，
      因不符合現實之需求，部分項增加或減少，本案被告既與原告就新增項目議價
      ，故於工程標單之切結書中載明：「投標人對上開工程之合約、投標須知、補
      充規定、圖樣、施工說明書及有關附件等招標文件，均已完全明瞭。」換言之
      ，變更設計所適用之合約等沿用系爭合約，則需待議價完成後，被告機關始得
      估驗。原告提之證物十與本案所涉情形，毫無相關，原告續誆稱議價需於竣工
      完成前完成法定手續，依此推論，被告與原告議價，將受原之摰肘，亦即如本
      案因原告屢次不實報價，致價格遲遲無法議定，如於竣工前需議價完成，則被
      告機關將依原告之報偠為議定之價格，公平乎？
（五）綜右，原告請求權基礎為受領遲延，按定作人不有受領之義務，則原告之法律
      依，應係民法債篇第二百三十四條債權人受領遲延，按債權人受領遲延，非得
      謂債務人得請求遲延性損害賠償，僅債務人責任減免而已（民法第二百三十七
      條），準此，原告請求遲延利息，應屬無據，退萬步言之，系爭工程變更設計
      ，按審計法施行細則第六十三條（現已刪除）及驗收作業程序第二十七條，係
      為特殊情形者，得不受三十日之限制，又系爭合約第六條及第四條第五款約定
      ：「如因『變更設計』增加工程數量或項目應俟甲方（即被告）完成法定程序
      後始得估驗....。」系爭合約施工說明書總則第十五條亦說明：「本工程如因
      .... 變更設計.... 影響部分或整個工程之進行時，工程司應按實際情形....
      展延工期。」再系爭工程投標須知補充說明第十條，對於因施工中變更設計延
      誤工期，承商不得要求賠償，承諸前開約定，原告之請求，顯屬無理。
五、暫扣款部分：
（一）系爭合約「投標須知補充說明」第十七條規定，本工程所需申辦之相關證照，
      概由承商自行申辦，由甲方配合辦理，所需費用已包含於發包費用中，不另給
      付，驗收作業程序第三十二條復規定，未取得證照者，得僅保留結算金額百分
      之二計算之尾款，但如不足十萬元時以十萬元計，俟使用執照取得後，再予發
      還，換言之，申辦證照為原應履行之契約義務，顯無疑問，於使用執照尚未辦
      理完畢時，依合約之規定，暫扣款即不得發還。
      八十七年九月（一）原告主張之事
      實，已據其提出與所述相符之__ __ __ __為證，原告之主張為可採信。
  （二）原告據以提起本訴，請求______，即無不合，應予准許。
三、假執行之宣告：
    原告陳明願供擔保，聲請宣告假執行，核無不合，爰酌定相當擔保金額准許之。
四、結論：原告之訴為有理由，依民事訴訟法第三百八十五條第一項前段、第七十八條
    、第八十五條第二項，第三百九十條第二項判決如主文。
中　　　華　　　民　　　國　　九十一　　年　　　一　　　月　　 十八　　 日
                                            民事第三庭法      官　李維心
右為正本係照原本作成
如對本判決上訴，須於判決送達後廿日內向本院提出上訴狀
中　　　華　　　民　　　國　　九十一　　年　　　一　　　月　　 十八　　 日
~B法院書記官　林梅珍
